【裁判字號】    97,訴,625
【裁判日期】    980323
【裁判案由】    分割共有物
【裁判全文】
臺灣彰化地方法院民事判決  97年度訴字第625號
原      告  甲○○
訴訟代理人  陳建良律師
被      告  辛○○○
被      告  卯○○
被      告  庚○○
                        樓
被      告  丑○○
被      告  子○○
被      告  癸○○
被      告  丁○○
被      告  寅○○
訴訟代理人  壬○○
被      告  己○○
訴訟代理人  丙○○○
被      告  戊○○
前列九人共同
訴訟代理人  楊錫楨律師
被      告  乙○○
                        1
上列當事人間請求分割共有物事件，本院於民國98年3月9日言詞
辯論終結，茲判決如下：
    主  文
被告辛○○○、卯○○、庚○○、丑○○、子○○、癸○○、丁○○應就其被繼承人巫昆堂所遺坐落彰化縣溪湖鎮○○段第12地
號、地目建、面積853平方公尺土地之所有權應有部分1856分之
125辦理繼承登記。
兩造共有坐落彰化縣溪湖鎮○○段第12地號、地目建、面積853
平方公尺之土地應分割為如附圖即彰化縣溪湖地政事務所97年12
月22日複丈成果圖所示。
兩造間應互相補償之金額如附表一所示。
訴訟費用由兩造按附表二所示應有部分比例負擔。
    事實與理由
一、本件被告乙○○經合法通知，未於言詞辯論期日到場，核無
    民事訴訟法第三百八十六條所列各款情形，爰依原告之聲請
    ，由其一造辯論而為判決。
二、本件原告主張：
（一）坐落彰化縣溪湖鎮○○段第12地號、地目建、面積853平
      方公尺土地（以下簡稱系爭土地）為原告與被告寅○○、
      己○○、戊○○及被告辛○○○、卯○○、庚○○、丑○○、子○○、癸○○、丁○○之被繼承人巫昆堂所共有，
      應有部分比例如附表二所示。因巫昆堂於民國96年6月14
      日死亡，被告辛○○○、卯○○、庚○○、丑○○、子○○、癸○○、丁○○為其繼承人，迄未辦理系爭土地巫昆
      堂所有權應有部分之繼承登記，原告訴請分割系爭土地同
      時，併請求辛○○○、卯○○、庚○○、丑○○、子○○
      、癸○○、丁○○就巫昆堂所遺系爭土地之所有權應有部
      分辦理繼承登記。
（二）兩造就系爭土地並無不得分割之協議，系爭土地亦無依法
      或依使用目的不得分割之情形。惟兩造就分割之方式始終
      無法達成協議，原告依民法第824條第2項之規定訴請判決
      原物分割，因共有人中有不能按其應有部分受分配，依據
      同條第3項規定並聲請鑑價後以金錢補償之，訴請判決如
      如附圖即彰化縣溪湖地政事務所97年12月22日複丈成果圖
      所示：即附圖甲部分面積443.74平方公尺分歸原告所有，
      乙部分面積234.71平方公尺分歸被告乙○○（複丈成果圖
      誤載為巫至儒）所有，丙部分面積72.84平方公尺分歸被
      告寅○○所有，丁部分面積49. 63平方公尺分歸被告己○○所有，戊部分面積47.77 平方公尺分歸被告辛○○○、
      卯○○、庚○○、丑○○、子○○、癸○○、丁○○公同
      共有，己部分面積4.31平方公尺分歸被告戊○○所有。
三、本件被告除乙○○經合法通知，未於言詞辯論期日到場外，
    其餘被告均同意原告上開分割方案，並與原告於97年12月8
    日辯論時協議依據上開分割方案為原物分割，且因共有人中
    有不能按其應有部分受分配，而裡地與臨道路之地之價值顯
    有差異，並聲請送鑑價後以金錢補償之，訴請判決如主文第
    二項所示。
四、得心證之理由：
（一）按因繼承、強制執行、公用徵收或法院之判決，於登記前
      已取得不動產物權者，非經登記，不得處分其物權，民法
      第759條定有明文。又分割共有物，性質上為處分行為，
      依民法第759條規定，共有不動產之共有人中有人死亡時
      ，於其繼承人未為繼承登記以前，固不得分割共有物。惟
      原告如於分割共有物訴訟中，請求死亡共有人之繼承人辦
      理繼承登記，並合併對繼承人及其餘共有人為分割共有物
      之請求，不但符合訴訟經濟原則，亦與民法第759條規定
      之旨趣無違 (最高法院69年度台上字第1012號判例意旨參
      照)。經查，巫昆堂於民國96年6月14日死亡，被告辛○○○、卯○○、庚○○、丑○○、子○○、癸○○、丁○○
      為其繼承人，有繼承系統表與戶籍謄本可稽，迄未辦理系
      爭土地巫昆堂所有權應有部分之繼承登記，原告訴請分割
      系爭土地同時，併請求辛○○○、卯○○、庚○○、丑○○、子○○、癸○○、丁○○就巫昆堂所遺系爭土地之所
      有權應有部分辦理繼承登記，於法有據，應予准許。
（二）原告主張系爭土地為兩造所共有，有土地登記謄本足憑，
      自堪採信。兩造就系爭土地並無不得分割之協議，系爭土
      地亦無依法或依使用目的不得分割之情形。惟兩造就分割
      之方式無法達成協議，原告依民法第824條第2項之規定訴
      請判決原物分割，因共有人中有不能按其應有部分受分配
      ，依據同條第3項規定並聲請鑑價後以金錢補償之，除被
      告乙○○經合法通知，未於言詞辯論期日到場外，其餘被
      告均同意原告上開分割方案，於法亦無不合。
（三）系爭土地略呈斜長常型，西臨彰水路4段為交通出入要道
      ，目前土地上有原告、被告乙○○之鐵皮工廠，辛○○○
      等人、寅○○、己○○分別有加強磚造樓房（另有訴外人
      巫錦洲加強磚造樓房），此經本院會同彰化縣溪湖地政事
      務所人員勘驗現場，有本院勘驗筆錄與該所97年8月29日
      複丈成果圖可稽，詳細占用狀況詳如該日複丈成果圖所示
      ，由該複丈成果圖所示，系爭土地除編號Ａ部分D部分外
      ，其餘位置均已蓋滿建物，尤其編號Ｅ、Ｆ、Ｇ部分土地
      上之建物，若因分割結果而需拆除，顯然對建物所有權人
      有重大不利益，故原告認以建物所占用之土地現狀為分割
      方案之基礎，應為對多數共有人有利之方式。然同由複丈
      成果圖可知，編號Ｅ、Ｆ、Ｇ部分土地已占去系爭土地臨
      彰水路寬度逾三分之二，原告所分得之土地則均為不臨路
      之裡地，所分得被告戊○○則因未占有土地建屋而無法分
      得較其應有部分為少之土地。是各共有人依前開原物分割
      方式分割所分得之土地價值顯有高低落差，部分共有人應
      有民法第824條第3項所稱不能按應有部分受分配之情形存
      在，應有相互以金錢補償之必要。經兩造同意以地證機關
      依據原告所提如附圖所示之分割方案圖為準，囑託華聲科
      技不動產估價師聯合事務所分別以彰水路路線價及裡地價
      鑑價結果，可知原告與被告寅○○分得之土地價值逾其應
      有部分價值，其餘被告則分得之土地價值不足其應有部分
      價值，詳如估價報告書鑑定結果欄所示，此為兩造所不爭
      ，依此鑑定結果核算兩造共有人間應互相補償之金額如附
      表一所示，即原告應補償被告乙○○0000000元、補償己○○34540元、補償巫昆堂（即指被告辛○○○、卯○○
      、庚○○、丑○○、子○○、癸○○、丁○○）54721元
      、補償戊○○526255元；被告寅○○補償被告乙○○
      169077元、補償己○○3980元、補償巫昆堂（即指被告辛○○○、卯○○、庚○○、丑○○、子○○、癸○○、丁○○）6305元、補償戊○○60637元。
（四）依據上開分割方法為原物分割與金錢補償，尊重兩造絕大
      多數當事人之意願，兼顧土地使用現況、交通出入與公平
      原則，如此分割結果原告分得甲部分土地得與其所有位於
      該部分土地西北側之同段13地號土地合併使用，各共有人
      分得土地方正，出入尚稱方便，應屬公平適當之分割方法
      爰判決如主文第二項所示。
五、訴訟費用負擔之依據：民事訴訟法第78條、第80條之1。
中    華    民    國    98    年    3    月    23    日
                  民事第一庭  法  官  施坤樹
以上正本係照原本作成。
如對判決上訴，應於判決送達後20日內向本院提出上訴狀（須附
繕本）。
中    華    民    國    98    年    3    月    27    日
                              書記官  施嘉玫
附表2：
  編號   共有人姓名   應有部分及訴訟費用負擔之比例
  1、    原告         928分之254
  2、    乙○○       928分之424
  3、    寅○○       1856分之125
  4、    己○○       1856分之125
  5、    戊○○       1856分之125
  6、    被告辛○○○、卯○○、庚○○、丑○○、子○○、
         癸○○、丁○○等七人公同共有1856分之125，應連帶
         負擔1856分之125之訴訟費用。


司法院資訊處製作；財團法人民間司法改革基金會備份。
